【裁判字號】    90,易,243
【裁判日期】    900312
【裁判案由】    贓物
【裁判全文】
臺灣臺南地方法院刑事判決                            九十年度易字第二四三號
    公  訴  人  臺灣台南地方法院檢察署檢察官
    被      告  乙○○
右列被告因贓物案件，經檢察官提起公訴（九十年度偵緝字第一○、第一一號），本
院判決如左：
    主  文
乙○○無罪。
    理  由
一、公訴意旨略以：被告乙○○於民國八十八年三月三十一日十時許，在台南市中山
    公園內，明知真實姓名不詳、綽號「阿元」之男子交付予伊之車牌號碼ＶＧＰ─
    ７５８號輕型機車一輛，為來歷不明之贓物，仍予以收受供己騎用，嗣於同年四
    月一日十一時二十分許，騎乘上述贓車途經同市○○路與東豐路口時，為警當場
    查獲，並扣得上述贓車，因認被告涉犯刑法第三百四十九條第一項之收受贓物罪
    嫌等語。
二、按犯罪事實應依證據認定之，無證據不得推定其犯罪事實；又不能證明被告犯罪
    者，應諭知無罪之判決，刑事訴訟法第一百五十四條、第三百零一條第一項分別
    定有明文。次按犯罪事實之認定，應憑真實之證據，倘證據是否真實尚欠明確，
    自難以擬制推測之方法，為其判斷之基礎；而認定犯罪事實之證據係指足以認定
    被告確有犯罪行為之積極證據而言，該項證據自須適合於被告犯罪事實之認定，
    始得採為斷罪資料；又認定犯罪事實所憑之證據，固不以直接證據為限，間接證
    據亦應包括在內，惟採用間接證據時，尤須基於該證據在直接關係上所可證明之
    他項事實，本於事理之作用足以證明待證事實者，方為合法，不得徒憑主觀上之
    推想，將一般經驗上有利被告之其他合理情況逕予排除；再訴訟上證明之證據資
    料，須於通常一般之人均不致有所懷疑，而得確信其為真實之程度者，始得據為
    有罪之認定，倘其證明尚未達到此一程度，而有合理之懷疑存在，復無其他調查
    途徑可循，根據「罪證有疑，利於被告」之證據法則，即無從為被告有罪之確信
    ，法院即應為無罪之判決，最高法院分別著有五十三年臺上字第六五六號、二十
    九年上字第三一○五號、三十二年上字第六七號、七十六年臺上字第四九八六號
    判例可資參照。
三、本件檢察官認被告涉有上開收受贓物罪嫌，無非係以一般人向他人借車使用，為
    擔保其來源之正當性，必會先檢視行車執照，或其他車籍資料，以免收受來路不
    明之車輛，此為眾所週知之理。本件被告竟向甫認識之陌生人即綽號「阿元」之
    男子，未以任何代價即借得該機車使用，衡諸常情，任何人皆可認知該車輛係屬
    贓物，由是顯徵被告確實明知其當時所收受係屬贓車等語資為論據。訊據被告固
    坦承於前揭時地向綽號「阿元」之男子借用系爭機車一事，惟堅詞否認有何收受
    贓物犯行，並供稱：「我不知是贓車，因我當時沒有工作，經常去中山公園，與
    綽號阿元於被查獲前一、二個月前在公園認識，我是為了找工作才向阿元借車，
    當時阿元沒有告訴我車輛來源，他借車給我未交付行照，亦未表示同意借給我多
    久，我被查獲前兩天的中午，阿元將車子借我。但他告訴我，等我找到工作，才
    將機車騎到中山公園還他，並說到公園就可以找到他，並沒有約定聯絡方式。」
    等語（見本院九十年二月二日筆錄）。經查：
（一）按刑法第三十四章關於贓物罪之規定，係針對行為人故意收受、搬運、寄藏、
      故買或牙保贓物而在事後助成他人財產犯罪目的之惡性予以處罰，並非藉此課
      予一般人民以協助追查贓物之責；故贓物罪責之成立與否，實須綜合被告取得
      系爭機車之客觀情況為全盤之觀察，以取決於能否積極證明被告有此犯罪故意
      ，而非以被告是否未以任何代價即向甫認識之陌生人借得機車使用，抑或有無
      事先檢視行車執照或其他車籍資料等作為判斷依據。又行為人於收受物品時，
      對於是否認識該物品為贓物，本屬內心之事實，此等主觀狀態存在於行為人本
      身，除非行為人自白此一犯罪主觀構成要件，否則於訴訟上欲探究行為人有無
      此種贓物之主觀認識，類皆以情況證據為認定該主觀犯意之證據方法，且「訴
      訟法之證明及認定之事實，乃歷史之證明及推論，與自然科學上之實驗證明不
      同，後者得以實驗求證完全一致或符合，然訴訟法上之證明及事實認定，以推
      論高度之蓋然性，其推論所得之概括認定，須通常之人皆可確信為真實。」始
      可（最高法院八十四年度台上字第五一二九號判決意旨參照）。蓋刑事被告本
      不負自證無罪之義務，倘無確證被告故為收受贓物犯意之積極事證果然存在，
      即不得遽而揣認被告如何具贓物之認識。
（二）系爭機車係被害人甲○○於八十八年六月十九日十一時許，在南市○○○路三
      號前失竊一節，業據被害人於警訊時指述綦詳，並有贓物暫行發還認領保管單
      影本一紙在卷可稽，固得認系爭機車係失竊之贓物無訛。然被告於警訊及偵審
      中均堅決否認具贓物之認識，並一致供稱：「該車是一位叫阿元的男子借給我
      的；我不知道阿元的年籍；該車他是於八十八年三月三十一日上午十時許借給
      我使用的，在中山公園」（見八十八年四月一日警訊筆錄）、「機車是三月三
      十一日早上十時許在小東路中山公園門口向阿元借的；他說機車是他的」（見
      八十八年度偵字第四七四三號偵查卷第七頁正面）、「那台車子我向朋友借的
      ，對方現在找不到人，他叫阿元，認識不久，他說車子是他的；阿元借車給我
      ，我確實不知道是贓車」等語（見本院八十九年度易緝字第三○號案卷第十四
      頁正面、九十年度易字第二四三號案卷九十年二月九日筆錄），是據被告上開
      供述情節，尚難推認被告即具贓物之認識；況持有贓物之可能原因，在通常社
      會生活經驗上原不限於向人收受，或係善意受讓，或係自為竊盜、侵占、詐欺
      、強盜、搶奪等其他財產犯罪行為，猶不能單以被害人指述被告所收受係贓車
      事實，而對於其取得系爭機車之原因及過程均忽置不論，倘無其他必要之積極
      證據，自不得徒憑主觀推測任意臆斷其一而排除其他有利或不利被告之可能，
      致違刑事訴訟發見真實之基本裁判立場。從而被告曾經持有本案贓物，於其是
      否確有檢察官所指收受贓物犯行之判斷尚乏證據上之必要關連性，自無從率以
      認定其有贓物犯行。
（三）依上開被告所稱取得系爭機車之情，均非以買賣或抵債等有償方式取得系爭機
      車，而須依常理向綽號「阿元」男子索閱行車資料辦理車籍過戶；又以目前都
      會地區人際關係互動之頻繁程度，被告向一甫認識而不知姓名之陌生人借用機
      車，並無所謂「有悖常理」之可言，且衡之一般人向他人借車使用，是否必會
      先檢視行車執照或其他車籍資料一節，恐亦值斟酌；再者，倘被告知悉系爭機
      車係屬贓車，當無以該機車從事尋找工作之用，而於大街小巷招搖過市，毫未
      稍加隱藏或遮掩而自曝其犯行之理，是被告辯稱伊收受系爭機車當時並不知係
      贓車等語，尚非全然無據。
（四）被告於本院辯稱伊與綽號「阿元」男子相識之時間，分別為「與綽號阿元於被
      查獲前一、二個月前在公園認識」、「約案發前二、三個月前」、「我與阿元
      認識三、四個月」云云（見本院九十年二月二日、九日、二十六日筆錄）；又
      訊之被告與綽號「阿元」男子之聯絡方式，被告先辯稱「我有留手機0000
      000000號給阿元，但他都未與我聯絡」，復更稱：「我未留任何資料、
      電話、姓名給阿元」云云；復訊之被告與綽號「阿元」男子有無約定返還系爭
      機車之方式，被告亦僅泛稱：「他告訴我，等我找到工作，才將機車騎到中山
      公園還他，並說到公園就可以找到他，並沒有約定聯絡方式。」云云；再被告
      另辯稱：「事後被查獲後我有再到公園找阿元，但已找不到他，他的人無緣無
      故就失蹤了」云云（見本院九十年二月二日、二十六日筆錄），堪信被告上開
      辯解顯有前後矛盾且不合常理之處，而本院亦因無從傳訊綽號「阿元」男子加
      以查證系爭機車之來源，則綽號「阿元」男子是否確有其人，固非無疑，然縱
      認被告向綽號「阿元」男子借用系爭機車之辯解無可取，充其量亦僅得推認被
      告取得系爭機車尚有其他管道，倘非有積極證據足以證明被告確有收受贓物之
      認識，亦不得以其所為辯解不能成立為由而逆證其為有罪。
四、綜上所述，本案被告有無明知系爭機車係屬贓物而仍予收受之犯行，既在客觀上
    尚未達於一般人均不致於有所懷疑，而得確信被告確曾犯罪之程度，顯有合理之
    懷疑存在，當不能僅憑被告「未事先檢視行車執照或其他車籍資料」、「未以任
    何代價即向甫認識之陌生人借得機車使用」等情，將一般經驗上有利被告之其他
    合理情況逕予排除，而以擬制推測之方法遽以論罪。此外復查無其他積極證據足
    資證明被告確有檢察官所指之犯行，既不能證明被告犯罪，揆諸前開判例意旨，
    依法應為無罪判決之諭知。
據上論斷，應依刑事訴訟法第三百零一條第一項，判決如主文。
本案經檢察官林逸梅到庭執行職務。
中      華      民      國    九十      年      三      月     十二     日
                              臺灣臺南地方法院刑事第四庭
                                  審判長  法  官  張  菁
                                          法  官  吳坤芳
                                          法  官  張銘晃
右正本證明與原本無異
如不服本判決應於送達後十日內向本院提出上訴狀（應附繕本）
                                          書記官  杜孟珍
中      華      民      國    九十      年      三      月     十二     日


司法院資訊處製作；財團法人民間司法改革基金會備份。
